【裁判字號】    97,上訴,114
【裁判日期】    970325
【裁判案由】    搶奪
【裁判全文】
臺灣高等法院臺中分院刑事判決         97年度上訴字第114號
上  訴  人  臺灣苗栗地方法院檢察署檢察官
被      告  戊○○
上列上訴人因搶奪案件，不服臺灣苗栗地方法院96年度訴字第22
8號中華民國96年11月21日第一審判決（起訴案號：臺灣苗栗地
方法院檢察署95年度偵字第2745號），提起上訴，本院判決如下
：
    主  文
原判決撤銷。
戊○○被訴搶奪部分無罪。
    理  由
一、公訴意旨略以：被告戊○○意圖為自己不法之所有，基於搶
    奪之概括犯意，於95年4月27日9時30分許，騎乘車號NOL-22
    2號機車，在苗栗縣苗栗市○○路3號前，自行人丁○○（起
    訴書誤載為翁麗真）身後，徒手搶奪丁○○手上之黑色皮包
    【內有現金新臺幣（下同）4千元、摩托羅拉手機1支、身分
    證、健保卡、金融卡、印章、土地銀行及新竹商銀存摺等物
    】；復於同日下午4時30分許，在同市○○路433巷6號附近
    ，以相同手法，搶奪乙○○手上之咖啡色公事包【內有4千
    元、手機2支、金融卡、健保卡、身分證、駕照等物】。嗣
    經警於95年5月17日晚上10時許，持臺灣苗栗地方法院檢察
    署檢察官所核發之拘票，至苗栗市園霖飯店101號房拘提毒
    品案被告李新琴，並執行附帶搜索時，在上開房間廁所天花
    板上起獲丁○○遭搶奪之黑色皮包【內有丁○○之身分證、
    健保卡、金融卡、印章、土地銀行及新竹商銀存摺等物】及
    乙○○遭搶奪之身分證、駕照、健保卡等物，經李新琴（所
    涉贓物部分，業經檢察官另為不起訴處分）供陳上開物品均
    係戊○○所放置後，於同日晚上11時30分許，在苗栗市○○
    路樂透遊藝場內，將戊○○逕行拘提到案，因認被告戊○○
    涉犯刑法第325條第1項之搶奪罪嫌。
二、按犯罪事實應依證據認定之，無證據不得認定犯罪事實；又
    不能證明被告犯罪者，應諭知無罪之判決，刑事訴訟法第一
    百五十四條第二項、第三百零一條第一項前段分別定有明文
    。次按事實之認定，應憑證據，如未能發現相當證據，或證
    據不足以證明，自不能以推測或擬制之方法以為裁判基礎；
    又認定不利於被告之事實，須依積極證據，苟積極證據不足
    為不利於被告事實之認定時，即應為有利於被告之認定，更
    不必有何有利之證據（最高法院三十年上字第八一六號、四
    十年臺上字第八六號判例參照）。另刑事訴訟法第一百六十
    一條已於九十一年二月八日修正公布，修正後同條第一項規
    定：檢察官就被告犯罪事實，應負舉證責任，並指出證明之
    方法。因此，檢察官對於起訴之犯罪事實，應負提出證據及
    說服之實質舉證責任。倘其所提出之證據，不足為被告有罪
    之積極證明，或其闡明之證明方法，無從說服法官以形成被
    告有罪之心證，基於無罪推定之原則，自應為被告無罪判決
    之諭知（最高法院九十二年度臺上字第一二八號判例參照）
    。
三、公訴人認被告涉犯上開罪嫌，無非以：1.被告戊○○於警、
    偵訊所供：伊曾於95年5月初與李新琴同居於園霖飯店101
    號房，於同月16日始離開未再居住之事實；2.證人李新琴於
    警、偵訊所證：被告自95年5月初起，與伊同居於上開飯店
    101號房、員警於上開房間內起獲之丁○○、乙○○遭搶奪
    之物品係被告所帶回放置、搶嫌之照片與被告身形相似、搶
    嫌之穿著與被告平常的打扮一樣等語；3.證人丁○○於警、
    偵訊所證其遭搶奪之經過及所失財物情形；4.證人乙○○於
    警、偵訊所證其遭搶奪之經過、所失財物，及被告即係搶嫌
    等語；5.證人甲○○於警詢之陳述及報案資料1份：車號NOL
    -222號機車係甲○○於95年4月27日上午發現失竊之事實。6
    . 起獲贓物照片1張：警方於園霖飯店101號房內起獲丁○○
    、乙○○遭搶奪物品之事實；7.由監視器翻拍之搶嫌照片1
    張：被告身形與搶嫌相似之事實；8.扣押筆錄及扣押物品目
    錄表各1份：警方於園霖飯店101號房內起獲丁○○、乙○○
    遭搶奪物品之事實；9.被害人丁○○、乙○○立具之贓物認
    領保管單各1紙為其論據。
四、關於證據能力之說明：
（一）按被告以外之人於審判外之言詞或書面陳述，雖不符刑事
      訴訟法第159 條之1 至第159 條之4 之規定，然經當事人
      於審判程序同意作為證據，法院審酌該言詞或書面陳述作
      成時之情況，認為適當者，亦得為證據，刑事訴訟法第15
      9條之5第1項定有明文；當事人、代理人或辯護人於法院
      調查證據時，知有刑事訴訟法第159條第1項不得為證據之
      情形，而未於言詞辯論終結前聲明異議者，視為有前項之
      同意，同條第2項定有明文。本件證人李新琴、丁○○、
      乙○○、甲○○於警詢時之供述，均係被告以外之人於審
      判外之言詞陳述，為傳聞證據，惟被告、檢察官就上開供
      述之證據能力，並不爭執，且迄於言詞辯論終結前復未聲
      明異議，本院審酌該等陳述作成時之情況，並無違法取證
      之瑕疵，認以之作為證據為適當，故依上開規定，上開證
      人於審判外之陳述，均具有證據能力。
（二）對於司法警察機關調查中之案件，或有量大或急迫之情形
      ，為因應實務之現實需求，如檢察官針對該類案件之性質
      ，認為當然有鑑定之必要者，基於檢察一體原則，得由該
      管檢察長對於轄區內之案件，以事前概括選任鑑定人或囑
      託鑑定機關（團體）之方式，俾便轄區內之司法警察官、
      司法警察對於調查中之此類案件，得即時送請事前已選任
      之鑑定人或囑託之鑑定機關（團體）實施鑑定。司法警察
      官、司法警察將待鑑定證物送請經該管檢察長概括選任、
      囑託之鑑定機關為鑑定，應視同受承辦檢察官所選任、囑
      託而執行鑑定業務，此受囑託鑑定機關實施鑑定所為之書
      面報告，亦屬刑事訴訟法第159條第1項規定「除法律有規
      定者外」之範圍，為傳聞之例外，具有證據能力，若受囑
      託機關之鑑定結果實質上符合待證事實需求，該鑑定結果
      並有證明力。查刑事訴訟法於92年2月6日修正公布、同年
      9月1日施行後，臺灣高等法院檢察署即於92年9月9日以檢
      文允字第0921001203號函，概括選任內政部警政署刑事警
      察局為該署轄區內司法警察機關調查中案件有關指紋鑑定
      之鑑定機關。故就指紋之鑑定，內政部警政署刑事警察局
      自屬適格之鑑定機關，而本案指紋鑑定報告2件係經臺灣
      高等法院檢察署轄區內之司法警察機關依上揭函文送請鑑
      定，依上開說明，本件指紋鑑定報告2件自有證據能力。
五、實體之說明：
    訊據被告戊○○固坦承有與李新琴在上開飯店房間內同居之
    事實，惟堅決否認有搶奪犯行，辯稱：伊於案發當時並沒有
    機車，也未去搶奪，警方在飯店房間廁所天花板上所查獲之
    物品，伊之前未看過，亦不知天花板上有該物品，且飯店房
    間也有各自的朋友進出，伊帶的是電腦的公事包，雖是黑色
    的，但與查扣之皮包不同等語。經查：
 1、車號NOL-222號機車，係被害人甲○○使用，於95年4月27日
    上午9時許，在苗栗縣苗栗市○○路43號地下室車庫內，遭
    人以不詳物品插入機車鑰匙孔發動車門之方式竊取，業據被
    害人甲○○於警詢時證述屬實，復有車號NOL-222號機車車
    籍資料、車輛失竊作業資料附卷可稽。惟依證人李新琴於偵
    查中所證：「（與戊○○交往多久？）2個月，從今年3月開
    始」、「（你們2人何時開始住園霖飯店101號房？）今年5
    月初，還有我兒子一起住」、「（《提示卷內照片》騎機車
    的人是否戊○○？）照片上有標示2006/04/28側身的2張有
    像，其他的看不清楚」、「（側身的2張，戊○○平時會穿
    短褲？）會，這2張的照片與他平常的打扮一樣」、「（照
    片中的機車是他的？）之前我們還沒有在一起的時候，他是
    騎機車，最近他都給他朋友載，他朋友騎機車」、「（照片
    中有穿橫條紋的衣服，是否曾看過他穿過？）沒有印象」等
    語（見95年度偵字第2745號卷第75至第76頁），證人李新琴
    前與被告交往數月，並與被告同住數星期之久，然經檢察官
    提示卷內監視器翻拍之涉嫌人照片，仍僅答稱與被告側身相
    似，亦未肯定即係被告，則翻拍照片中騎機車之人是否即為
    被告，已有可疑，且李新琴並未證述該機車究係被告所有或
    是偷竊而來，依其所證，尚無法證明被告有竊得該機車後用
    以搶奪之犯行。且該失竊之機車經採指紋，送內政部警政署
    刑事警察局鑑驗，經電腦比對、人工析鑑比對結果均未發現
    與被告指紋相符，有該局95年5月5日刑紋字第0950064008號
    、95年6月15日刑紋字第0950079118號函各1紙在卷可參（見
    同上偵查卷第108至第109頁），故僅憑證人李新琴、甲○○
    上開所證及上開資料，尚難推認被告有竊取甲○○之機車並
    用以搶奪之犯行。
 2、被害人丁○○的皮包、物品及被害人乙○○之物品，雖係在
    被告與李新琴所居住之飯店房間廁所天花板內起獲，然該飯
    店房間平時亦有被告及李新琴之朋友進出等情，除據證人李
    新琴於偵查中及原審證述甚詳外，亦據證人邱冠勛於偵查中
    證述明確（見同上偵查卷第84頁）。況飯店本供人住宿使用
    ，該101號房於被告及李新琴入住前，亦應有他人住過，在
    房間廁所天花板內所起獲之物品，或為之前之房客、或為清
    潔人員或其他人放置，亦非無可能，且廁所天花板與飯店房
    間其他處所相比，較為隱密，倘係他人所藏置，被告與李新
    琴雖入住有相當時日，亦未必能發現，此由李新琴於警方查
    獲上開物品時，始知天花板上有放置物品（見同上偵查卷第
    76 頁），亦可得知。再者，警方於天花板上所採取之指紋
    送內政部警政署刑事警察局鑑驗，經電腦比對、人工析鑑比
    對結果，均未發現與被告指紋相符，有該局95年5月5日刑紋
    字第0950064008號、95年6月15日刑紋字第0950079118號函
    各1 紙在卷可參（見同上偵查卷第108至第109頁），本件無
    法僅憑在該房間廁所天花板上查獲被害人丁○○之皮包、物
    品及被害人乙○○之物品，即遽論被告涉有本件搶奪犯行。
 3、依證人即被害人丁○○於偵查中所證：「（搶匪是男的？）
    是的，高高瘦瘦的，有戴安全帽騎1台125綠色機車，我被拉
    走皮包，差點跌倒。我當時只看到他的背影，沒有看到臉，
    因為他騎得很快，…」、「（如果這個人再給妳看，是否認
    得出？）認不出來」、「《提示乙○○指認照片》（是否與
    穿白衣服的人背影相似？）無法確定」等語（見同上偵查卷
    第103至第104頁）。被害人丁○○只看到搶匪之背影，並未
    清楚看見其他足資辨識人別之特徵，本件被告是否即為下手
    搶奪丁○○皮包之人，即有可疑。
 4、證人即被害人乙○○雖於警詢時證稱：「（現警方當場讓你
    指認該做案之歹徒你是否能夠指認？）很像是他，雖然當時
    他是戴著安全帽，但是他拉我皮包時的印象及背影應該就是
    他」等語（見同上偵查卷第38頁），於偵查中亦證稱：「（
    他騎何種機車？）綠色重型機車，車牌我不知道」、「（能
    否認出被告？）我認得出來。剛才來法院時，我開車，他騎
    機車，我就注意到被告今天好像來開庭。我剛才在庭外又看
    到他，我認為是他」、「（為何你一眼認出他？）我對他的
    背影印象很深」、「（是否有看到搶你的人的正面）沒有」
    、「（剛才指認的3人，哪一個最像搶你的人）背對我們的
    左邊第1個，背影最像」、「（從正面指認，有無認出歹徒
    的特徵？）認不出來」等語（見同上偵查卷第94頁），被害
    人乙○○當時只看到搶匪之背影，至多僅能證明被告與該搶
    匪之背影相似，除此之外，其亦未清楚看見其他足資辨識人
    別之特徵，而從背影可供辨別之特徵，無非高矮胖瘦等體型
    外觀，相似之人所在多有，尚難僅憑背影相似即遽認被告為
    搶奪被害人乙○○皮包之人。
 5、證人李新琴雖於警詢時證稱：「（他《戊○○》返回該園霖
    飯店101號房的時候攜帶何物品回去？）類似皮包的東西」
    、「（現員警提示你當時戊○○所攜帶回園霖飯店101號房
    的皮包，妳是否有辦法當場確認？）是的，就是當時戊○○
    帶回來的那個皮包」等語（見同上偵查卷第26至第27頁），
    然其於偵查中證稱：「（皮包何人放在那裡？）我不知道，
    只是戊○○前2天回來時，有帶類似的皮包回來」、「（101
    號房間平常只有妳們兩人出入外，還有何人？）我朋友楊順
    嫦、劉淑芬、邱冠勛」、「（他們3人上廁所有無將東西放
    在天花板上？）沒有，我確定，因為如果他們有放的話，我
    會聽到聲音」、「（是否戊○○放天花板上？）我不知道，
    我只看過他帶過類似的皮包」等語（見同上偵查卷第75頁）
    ，嗣於原審證稱：「（這段期間內除了你、你兒子、被告之
    外，有無其他人曾經出入這個房間？）有，我的朋友跟他的
    朋友」、「（這些人有無曾經進過房間廁所？）有，不超過
    5個，我朋友只有3個會去而已」、「（警方在95年5月17 日
    晚上10點前往上開房間搜索查到的黑色皮包，妳有無辦法確
    認跟被告平常使用的黑色皮包是相同的？）沒有辦法確認」
    、「（在妳跟被告居住於上開飯店房間期間，是否曾經看過
    被告將東西放在廁所天花板或在天花板翻找東西？）我忘記
    了。我記得他有去廁所蠻久，但是沒有看到他去廁所翻找東
    西」等語（見原審卷第129至第130頁）。證人李新琴所證，
    至多僅能證明被告有帶過類似的皮包，惟該皮包是否即為被
    害人丁○○的皮包，仍有疑義。
 6、原審將監視器翻拍之涉嫌搶奪之人之照片（見同上偵查卷第
    55 至第58頁），與原審於96年7月3日當庭勘驗被告騎機車
    之照片，一併送請法務部調查局鑑定結果，因偵查卷內待鑑
    照片，部分為機車騎士頭戴安全帽之背影畫面，無可辨識人
    別之特徵供比對；部分雖為機車騎士頭戴安全帽之正面畫面
    ，但因係由上往下俯角拍攝，且位處陰暗面，無清晰可供辨
    識比對之騎士臉部特徵等情，有該局96年9月10日調科柒字
    第09600389330號函1紙附卷可參（見原審卷第83至第89頁）
    ，故尚無證據足認被告即為監視器翻拍照片中涉嫌搶奪之人
    。
 7、本件依公訴人所舉證據，尚不足以證明被告有搶奪丁○○、
    乙○○之犯行，復查無其他積極證據足認被告有公訴人所指
    之搶奪犯行，不能證明被告犯罪，依法自應諭知被告無罪之
    判決。
六、原審認被告犯罪不能證明，因而諭知被告無罪之判決，固非
    無見，惟查，「被告涉嫌於民國95年4月27日上午9時許，在
    苗栗縣苗栗市○○路43號地下室車庫內，竊取甲○○所使用
    ，登記車主為己○○之車號NOL-222號機車1輛及其上安全帽
    1頂」之事實，係臺灣苗栗地方法院檢察署於96年5月31日以
    苗檢家明96偵字第2528號函移送原審併案審理 (參原審卷第
    42頁)，並非起訴案件 (起訴書尚稱車號NOL-222號機車無法
    證明係戊○○所竊，參起訴書犯罪事實欄一、第4行)，原審
    既諭知被告所涉上開搶奪案件無罪，則其涉嫌竊盜部分即與
    上開搶奪案件無何牽連犯之裁判上一罪之關係，且既未起訴
    ，即應退回檢察官另行處理，而不得逕予判決，惟原審竟連
    移送併辦部分亦一併諭知被告無罪，有未受請求之事項予以
    判決之當然違背法令，自有未洽。檢察官依被害人乙○○請
    求上訴意旨略以︰被告於同一天先竊取機車為犯罪工具，以
    達搶奪被害人財物為目的，被害人丁○○遭搶奪之黑色皮包
    （內有丁○○之身分證、健保卡、金融卡、印章、土地銀行
    及新竹商銀存摺等物）及乙○○遭搶奪之身分證、駕照、健
    保卡等物，經被告同居人李新琴供陳上開物品均係戊○○所
    放置，且搶嫌之照片與被告身形相似，搶嫌之穿著與被告平
    常的打扮一樣；又被告自承曾於95年5月初與李新琴同居於
    園霖飯店101號房，於同月16日始離開未再居住，足見本件
    竊盜及搶奪共三案，應是被告所為，原審諭知無罪判決，認
    事用法顯有違誤等語，指摘原判決不當，惟並未提出其他證
    據以為佐證，其上訴雖無理由，惟原判決既有上開可議之處
    ，自應由本院撤銷改判，另諭知被告無罪之判決。
七、臺灣苗栗地方法院檢察署96年度偵字第2528號移送併辦意旨
    略以：被告戊○○意圖為自己不法之所有，於民國95年4月2
    7日上午9時許，在苗栗縣苗栗市○○路43號地下室車庫內，
    以不詳物品插入機車鑰匙孔發動車門之方式，竊取甲○○所
    使用，登記車主為己○○之車號NOL-222號機車1輛及其上安
    全帽1頂，因認被告涉犯刑法第320條第1項之竊盜罪嫌，且
    與上開起訴部分，有牽連犯之裁判上一罪之關係。惟查，被
    告上開起訴 (即搶奪)部分既經本院判決無罪，此部分自與
    上開起訴部分無何牽連犯之裁判上一罪之關係，且既未起訴
    ，本院自不得審理，應退回由檢察官另行處理，併此敘明。
據上論斷，應依刑事訴訟法第369條第1項前段、第364條、第301
條第1項，判決如主文。
本案經檢察官丙○○到庭執行職務。
中    華    民    國    97    年    3    月    25     日
            刑事第十庭  審判長法  官  林  照  明
                              法  官  蔡  名  曜
                              法  官  郭  瑞  祥
上列正本證明與原本無異。
如不服本判決應於收受送達後十日內向本院提出上訴書狀，其未
敘述上訴之理由者並得於提起上訴後十日內向本院補提理由書（
須附繕本）。
                              書記官  李  妍  嬅
中    華    民    國    97    年    3    月    25     日


司法院資訊處製作；財團法人民間司法改革基金會備份。
